臺灣高等法院臺南分院刑事判決　　　　九十一年度交上訴字第二二二號　Ａ
　　　上　訴　人
　　　即　被　告　甲　○　○
　　　選任辯護人　王　正　明
右上訴人因過失致死案件，不服中華民國九十一年一月十八日台灣嘉義地方法院九十
年度交訴字第五六號第一審判決（起訴案號：台灣嘉義地方法院檢察署九十年度偵字
第三九二八號），提起上訴，本院判決如左：
      主      文
原判決關於遺棄罪及定應執行刑部分，均撤銷。
甲○○駕駛動力交通工具肇事，致人死亡而逃逸，處有期徒刑壹年。
其餘上訴駁回。
前項上訴駁回部分所處有期徒刑捌月，與第二項所處有期徒刑壹年，應執行有期徒刑
壹年陸月，緩刑肆年。
      事      實
一、甲○○賣檳榔為業，駕駛為其附隨業務，係從事駕駛業務之人，於民國（下同）
    九十年六月九日晚上八時廿分許，駕駛其妻許淑美所有九Ｌ─六二○一號箱型車
    ，載運檳榔，自嘉義縣水上鄉忠和村，往南靖村南向北行駛，途經嘉義縣一六五
    號縣道，中埔鄉○○路二‧五公里路段，與國道八二號東西向快速道路，交流道
    交岔路口處，應注意汽車行駛時，駕駛人應注意車前狀況，隨時採取必要安全措
    施，以避免危險發生。當時天候晴、有照明、路面乾燥、無障礙、視距良好，無
    不能注意情形。竟疏未注意減速通過該交岔路口，貿然以時速五十五公里速度，
    左轉進入東西向快速道路交流道，適楊恩欣（十七歲）無照駕駛沈鐘智所有ＴＬ
    Ｄ─九○五號機車，自嘉義市往水上鄉，北向南直行駛抵交流道，亦疏未注意，
    該路段交岔路口，為機車禁行車道，機車應在交岔路口前，右轉沿交流道機車專
    用道繞過交岔路口，及未注意對向甲○○箱型車正在左轉之車前狀況，即直行進
    入交岔路口，而與甲○○所駕九Ｌ─六二○一號箱型車，發生碰撞，致楊恩欣人
    車倒地，造成楊恩欣顱內出血及頭面頸部、胸腹部、背腰臀部、四肢部等處受傷
    ，楊恩欣因而嚴重缺氧及休克，使楊恩欣成為無自救力之人。肇事後，甲○○下
    車，在距楊恩欣倒地處，約五公尺處察看，發覺楊恩欣已無反應，未將楊恩欣送
    醫急救，反繼續駕車，由國道八二號東西向快速道路，往嘉義縣水上鄉方向逃逸
    ，嗣經警循線查獲。而楊恩欣經送醫急救後，延至同日晚上十時許，不治死亡。
二、案經台灣嘉義地方法院檢察署檢察官相驗後，自動檢舉偵查起訴。
      理      由
一、訊據上訴人即被告甲○○供承於右揭時地，駕駛九Ｌ─六二○一號箱型車，與被
    害人楊恩欣駕駛ＴＬＤ─九○五號機車，發生車禍，肇事後見被害人倒地不起，
    未將受傷被害人送醫，即駕車逃逸之事實。然否認有業務過失致死犯行，辯稱：
    伊駕駛箱型車，行至肇事路口時，號誌已有左轉箭頭出現，伊依號誌前進左轉，
    要往東西向快速道路，詎被害人竟闖越紅燈，伊閃避不及，致發生碰撞，伊應無
    過失云云。惟查：
  (一)被告駕駛箱型車，與被害人駕駛機車，於右揭時地發生車禍，致楊恩欣人車倒地
    ，被告於下車察看，見被害人無反應，未將被害人送醫，反而駕車逃逸等情，已
    據被告於偵審時供承在卷，且經證人蕭輔勳於警訊及原審均供證屬實（詳警卷五
    頁、相驗卷十六至十七頁、原審卷廿至廿一頁），復有道路交通事故調查報告表
    一份、現場照片及車損照片十五紙在卷可稽（詳警卷十三至廿一頁）。又被告於
    原審時供承，肇事當時，我看到左轉燈，所以沒有減速，就直接左轉東西向快速
    道路，我沒有看見被害人機車衝過來，直到蕭輔勳告訴我有車子時，已經來不及
    ，因雙方均在搶號誌燈前進，才會發生車禍等語（詳原審卷十一、四十頁）。另
    被害人因本件車禍受傷，經送醫不治死亡，亦經台灣嘉義地方法院檢察署檢察官
    ，督同法醫師相驗屬實，製有勘驗筆錄、驗斷書及相驗屍體證明書附卷足憑。被
    告肇事致人於死事實，堪以認定。又被害人於車禍發生後，送往醫院時，依被害
    人頭部斷層掃瞄情形及其全身多處傷，推斷在受傷時，有窒息現象，造成嚴重缺
    氧及休克，縱使即時送醫，仍難挽回生命，有仁友醫院九十年十二月四日仁醫字
    九○一二○四○○三號函附病患資料單一份在卷可按（詳原審卷五○至五一頁）
    。顯見被害人於車禍發生後，為無自救力之人，要無疑義。
  (二)本件依案發時與被告同車目擊證人蕭輔勳於原審時雖供稱：肇事時，被告左轉方
    向左轉燈已亮，被告始左轉，係被害人闖紅燈，始造成車禍云云。然與證人蕭輔
    勳其前於偵查中已供稱：車禍發生時，其坐在駕駛座旁，交通號誌未看得很清楚
    等語（詳相驗卷一八頁背面），已有不符，其於原審時供稱，係被害人闖紅燈，
    是否屬實，即令人生疑。兼以證人蕭輔勳為被告肇事時所搭載友人，證詞難免偏
    頗，自難遽信。是尚難以證人蕭輔勳片面之詞，遽認本件車禍發生，純係被害人
    闖紅燈所致。
  (三)另按汽車行駛至交岔路口，固應遵守燈光號誌指示，惟依燈光號誌指示行駛途中
    ，有無發生危險可能，仍應由駕駛人為充分注意，難以燈光號誌一經指示為綠燈
    時，即可不負注意責任（最高法院廿四年上字一六九六號判例參照）。本件依卷
    附道路交通事故調查報告表現場圖所示，肇事時兩車撞擊點，距離交岔路口南向
    邊界處，約四公尺。被告箱型車煞車痕終點，即為被害人機車刮地痕起點。依現
    場圖示綜合觀察，被害人機車於肇事時，顯已通過交岔路口大半時，始與被告所
    駕駛箱型車碰撞。是被害人應非瞬間衝出，致被告猝不及防。參以肇事時天候晴
    、夜間有照明，路面乾燥、無缺陷障礙、視距良好，有道路交通事故調查報告表
    在卷可查。被告祇須略加注意，即可發現被害人機車欲通過交岔路口。被告未予
    注意，自有疏失。
  (四)又被告自承在車禍發生當時，係要左轉上東西向快速道路，在通過交岔路口時，
    並未減速，當時車速約四、五十公里等情（詳原審卷廿一頁），且車禍發生當時
    天候晴，夜間有照明，車禍現場為市區道路，限速每小時五十公里（按市區行車
    速限，於九十年五月三十日修正，時速自四十公里提升為五十公里），路面狀況
    良好，被告箱型車，在其車道留有十四‧三公尺煞車痕，有道路交通事故調查表
    在卷可佐（詳警卷十三頁）。依一般公路汽車煞車距離行車速度對照表，被告箱
    型車肇事時，時速應約五十五公里，逾五十公里行車速限，要已超速行駛。
  (五)依前所述，被告於右揭時地駕車，於駛入交岔路口時，應注意已進入交岔路口被
    害人機車，竟未注意，復未減速通過交岔路口，反貿然以時速五十五公里速度，
    超速行駛，於駛入交岔路口時，見被害人機車駛來，閃煞不及，而發生碰撞，應
    堪認定。再按行車速度應依標誌規定，又汽車行駛時，駕駛人應注意車前狀況，
    並隨時採取必要安全措施，道路交通安全規則第九十三條第一項、第九十四條第
    三項定有明文。本件被告於肇事前，應注意遵守規定，當時情況無不能注意情事
    ，已如前述。竟疏未注意車前狀況，貿然以時速五十五公里速度，超速行駛，通
    過交岔路口，因而肇事，致被害人傷重，不治死亡，被告自有過失，至為明灼。
    被告辯稱，其無過失，不足採信。
  (六)惟本件被害人年僅十七歲，且無照駕駛，為被害人父親乙○○於警訊供承（詳警
    卷七頁背面）。又車禍發生地點，為專供汽車通行路段，禁止機車通行，現場被
    害人機車，未留有煞車痕，已據原審至現場勘驗明確，有勘驗筆錄、現場圖及現
    場照片四張在卷可查（詳原審卷十四至十五、廿八至廿九及警卷十三頁），足見
    被害人違規行駛於禁行機車路段，且未注意被告箱型車，由對向欲左轉之車前狀
    況，疏未採取必要安全措施，因而肇事，被害人顯有過失，應為肇事主因。被害
    人，雖與有過失。然本件車禍，既因被害人過失與被告過失併合所致，則被告仍
    難辭其過失責任。又被害人係因本件車禍而死亡，則被告過失行為與被害人死亡
    間，顯有相當因果關係。本件事證明確，被告業務過失致死與肇事逃逸犯行，均
    堪以認定。
  (七)至公訴人以被告於偵查中自白，及證人蕭輔勳於偵查中證言，認本件車禍發生，
    係因被告與被害人雙方於燈號變換時，搶先起步而發生。惟被告與證人蕭輔勳於
    偵查中均稱：小客車要左轉時，撞及闖紅燈被害人機車云云（詳相驗卷一五、一
    七頁背面）。渠等嗣後於原審時亦均稱：係被害人闖紅燈云云。是被告偵查中所
    供：雙方係在燈號變換時，搶先起步，而發生車禍，即有可疑。參以被告所駕小
    客車，遺有十四‧三公里煞車痕，且煞車痕起點，即在被告車道左轉起始處，有
    道路交通事故調查報告表在卷可稽。顯見被告在左轉伊始，車速已達時速五十五
    公里以上，被告非汽車「剛起步」車速。被告偵查中所供及證人蕭輔勳證詞，均
    謂被告箱型車肇事時，搶先起步，顯與現場客觀事實不符。此部分所供，自難採
    信，附此說明。
二、按刑法第二百七十六條第二項所定業務，係指以反覆同種類行為為目的之社會活
    動而言，如一人同時兼有二種或二種以上業務，而在某一種業務有不慎致人於死
    行為，即應負業務過失致人於死罪責。又所謂業務，非僅指主要部分業務，即為
    完成主要業務所附隨準備工作或輔助事務，亦均屬之（最高法院六十九年台上字
    四○四七號、七十一年台上字一五五○號判例參照）。本件被告主要工作係務農
    ，其妻忙碌時，會幫忙開車，載送檳榔販賣，三、四年來均如此，九Ｌ─六二○
    一號箱型車，為其妻許淑美所有，平常由妻使用，已據被告供承在卷（詳警卷廿
    二頁背面、相驗卷十四頁背面、原審卷廿二頁、本院卷廿一頁）。依前所述，販
    賣檳榔自為被告業務，而開車顯係被告為完成販賣檳榔業務之附隨業務無訛。又
    本件被害人於肇事後，已呈窒息現象，造成嚴重缺氧及休克，縱使即時送醫，仍
    難挽回生命，則被害人死亡結果，尚非因被告遺棄所致，應無遺棄致死問題。則
    核被告所為，係犯刑法第二百七十六條第二項業務過失致死罪、刑法第二百九十
    四條第一項之遺棄罪，及同法第一百八十五條四肇事逃逸罪。至被告所犯刑法第
    二百九十四條第一項遺棄罪與同法第一百八十五條之四之肇事逃逸罪，係因被告
    同一行為所致。其中刑法第一百八十五條之四肇事致人死傷逃逸罪，係八十八年
    四月廿一日增訂，以處罰肇事後逃逸之駕駛人為目的，俾促使駕駛人於肇事後能
    對被害人即時救護，以減少死傷，該罪不以被害人為無自救力人為必要，構成要
    件較刑法第二百九十四條第一項違背法令義務遺棄罪為寬，且該罪法定刑度係參
    照第二百九十四條第一項而定，立法目的有意以該罪取代刑法第二百九十四條第
    一項。故刑法第一百八十五條之四肇事致人死傷逃逸罪與刑法第二百九十四條第
    一項違背法令義務遺棄罪，係屬法規競合關係，依特別法優於普通法原則，應依
    刑法第一百八十五條之四肇事致人死傷逃逸罪處斷（九十年十月十八日最高法院
    九十年度台上字六三○八號判決、九十年十一月七日最高法院九十年度台上字六
    七八六號判決意旨參照）。又被告所犯刑法第二百七十六條第二項、刑法第一百
    八十五條之四之罪，犯意各別，行為不同，應予分論併罰。
三、原審就被告所犯刑法第一百八十五條之四之罪與刑法第二百九十四條第一項遺棄
    罪部分，以被告罪證明確，因予論罪科刑，固非無見；惟查，刑法第一百八十五
    條之四肇事致人死傷逃逸罪，乃為加強救護，減少被害人死傷，促使駕駛人於肇
    事後能對被害人即時救護。該罪成立，祇以行為人有駕駛動力交通工具肇事，致
    人死傷而逃逸為已足。不以行為人肇事有無過失，及被害人是否成為無自救能力
    人為必要。在刑法第一百八十五條之四肇事致人受傷而逃逸情形，其處罰要件顯
    較同法第二百九十四條第一項遺棄罪為寬，且兩者法定刑度相同，刑法第一百八
    十五條之四，自為同法第二百九十四條第一項特別規定，應優先適用，而無適用
    同法第二百九十四條第一項遺棄罪論處餘地。原判決以被告駕駛動力交通工具肇
    事致人於死，使陷於無自救能力而逃逸，所犯刑法第一百八十五條之四之罪與刑
    法第二百九十四條一項遺棄罪，二者為想像競合犯關係，而依刑法第二百九十四
    條第一項遺棄罪處斷，尚有未洽。被告上訴意旨，仍執陳詞，否認犯行，固無可
    取。惟原判決關於遺棄罪部分，既有可議，自應由本院就被告所犯遺棄罪部分，
    予以撤銷改判。爰審酌被告無前科犯行，素行尚佳，車禍肇事致被害人受重傷後
    ，未予被害人為扶助保護，竟為逃逸，又故意於省道水上路段，駕車衝撞路樹，
    製造假車禍，以掩飾犯行，為被告供承在卷，有車損照片及假車禍現場照片五張
    在卷可憑（詳警卷十九至廿一頁），被告惡性匪輕。惟被告到案後，坦承犯行，
    已與被害人家屬和解賠償損害，有嘉義縣水上鄉調解委員會調解書一份附卷可憑
    （詳原審卷第十六頁）。又被告家中，尚有高齡雙親，尚待扶養，及二名幼子，
    就讀小學，被告又身負全家經濟重擔，有戶籍謄本一份及在學成績證明二份在卷
    可稽（詳本院卷四六頁至五十頁）等一切情狀，就被告所犯刑法第一百八十五條
    之四之罪，量處如主文第二項所示之刑。至被告所犯業務過失致死部分，原判決
    以被告罪證明確，因予適用刑法第二百七十六條第二項，罰金罰鍰提高標準條例
    第一條前段規定，併審酌被告無前科犯行，素行尚佳，肇事後逃逸，未對被害人
    為扶助保護，故意製造假車禍，以掩飾犯行。惟被告到案後，坦承犯行，與被害
    人家屬和解等情狀，就被告所犯業務過失致死罪部分，量處有期徒刑八月，以資
    懲儆。本院經核原判決，就被告所犯業務過失致死罪部分，認事用法，均無不當
    ，量刑亦稱妥適。被告上訴意旨，指摘原判決不當，為無理由，應予駁回。又被
    告所犯肇事致人死亡逃逸罪，與所犯業務過失致死罪，二罪犯意各別，應併合處
    罰。是被告所犯肇事逃逸罪，所處有期徒刑一年，與被告所犯業務過失致死罪，
    所處有期徒刑八月，應執行有期徒刑一年六月。惟被告前未曾受有期徒刑以上刑
    之宣告，有台灣高等法院被告全國前案紀錄表在卷可按。被告犯後良心深受譴責
    ，且已知悔悟。又被告平日主要務農為業，本件駕車行為乃其附隨業務，非其主
    要業務，其犯罪係因一時疏忽及肇事後心慌失慮，始行逃逸，致罹刑章。經此教
    訓，應知警惕，信無再犯之虞。本院因認被告所宣告之刑，以暫不執行為適當，
    爰依刑法第七十四條第一款規定，併諭知被告緩刑四年，以啟自新。
據上論斷，應依刑事訴訟法第三百六十九條第一項前段、第三百六十八條、第三百六
十四條、第二百九十九條第一項前段，刑法第一百八十五條之四、第五十一條第五款
、第七十四條第一款，判決如主文。
本案經檢察官李傳來到庭執行職務。
中    華    民    國      九十一      年      四      月      二十五    日
                      臺灣高等法院臺南分院刑事第一庭
                                      審判長法官  茆    臺    雲
                                            法官  蔡    長    林
                                            法官  董    武    全
右正本證明與原本無異。
如不服本判決，應於判決送達後十日內向本院提出上訴狀，其未敘述理由者並應於提
出上訴狀後十日內向本院補提理由書（應附繕本)。
                                      法院書記官  黃    全    忠
中    華    民    國      九十一      年      四      月      二十六    日
附錄：本判決論罪科刑法條
刑法第二百七十六條第二項
從事業務之人，因業務上之過失犯前項之罪者，處五年以下有期徒刑或拘役，得併科
三千元以下罰金。
刑法第二百九十四條第一項
對於無自救力之人，依法令或契約應扶助、養育或保護而遺棄之，或不為其生存所必
要之扶助、養育或保護者，處六月以上五年以下有期徒刑。
刑法第一百八十五條之四
駕駛動力交通工具肇事，致人死傷而逃逸者，處六月以上五年以下有期徒刑。
